福建金門地方法院民事判決　　　　　　　　　　　　　　　九十三年度訴字第六號
　　原　　　告　財政部國有財產局臺灣北區辦事處金馬分處
　　法定代理人　丁○○
　　訴訟代理人　乙○○
　　被　　　告　甲○○
　　訴訟代理人　丙○○　金門縣.
右當事人間請求確認土地所有權登記請求權不存在事件，於中華民國九十三年十一月
九日言詞辯論終結，本院判決如左：
    主      文
確認被告就坐落金門縣金沙鎮○○段二三四之四地號，面積貳仟貳佰捌拾肆點貳壹平
方公尺土地之所有權登記請求權不存在。
訴訟費用由被告負擔。
    事實及理由
壹、本件原告起訴主張：
一、坐落金門縣金沙鎮○○段二三四之四地號，面積二千二百八十四點二一平方公尺
    土地（下稱系爭土地）為未登記之土地，被告於民國八十六年間依當時現實有效
    之金門馬祖東沙南沙地區安全及輔導條例（下稱安輔條例）第十四條之一第二項
    規定：「本條例適用地區之未登記土地，因軍事原因喪失占有者，原土地所有人
    或合於民法規定時效完成取得請求登記所有權之人或其繼承人，得檢具權利證明
    文件或經土地四鄰證明，申請為土地所有權之登記」，以其自五十年五月一日至
    六十年五月一日逾十年占有系爭土地，對系爭土地主張時效取得向金門縣地政局
    申請登記為土地所有人，該局隨即公告，原告並於公告期間內依法提出異議。詎
    金門縣政府所設不動產糾紛調處委員會辦理調處後，竟認應准被告所請，然依安
    輔條例之前開規定，被告欲據以聲請登記為系爭土地所有人，須其占有系爭土地
    之情形已符合時效取得要件，且其後復因軍事原因喪失占有，倘非如此，自無由
    登記為系爭土地所有人，系爭土地既於五十七年間即被編入林班植林，被告實無
    可能於同一時間占有系爭土地並於其上耕作。
二、又系爭土地並非被告所指位於軍事營區範圍之內，現亦係雜草地，是以被告並無
    曾因軍事原因喪失系爭土地占有之可能等語。爰依土地法第五十九條等規定提起
    本訴，並聲明如主文第一項所示。另提出福建省金門縣地政局公告、調處會議紀
    錄及調處結果通知書、土地四鄰證明書、金門縣林務所函暨造林台帳、土地複丈
    成果圖、金門防衛司令部函影本各一份、土地登記謄本、地籍圖謄本、東店陣地
    地籍圖原本各一份、照片四幀為證。
貳、被告則以：
一、系爭土地係未登記之土地，並非國有，原告既未按法律程序取得系爭土地之所有
    權，自不得提起本件訴訟，且原告前於金門縣地政局受理被告申請登記為所有人
    ，並予公告之期間內係以檢舉方式提出異議，於法亦屬未合。
二、系爭土地於六十年五月三日確被駐軍闢建為「東店陣地」使用，並成火砲射擊場
    ，同時將射程內之區域全列為管制範圍，致被告無法繼續耕作而喪失占有，自符
    合安撫條例之規定。
三、系爭土地並無種樹，被告今並繼續於其上種植蔬菜與大蒜，林務所出具之函文與
    事實不符等語。並聲明：駁回原告之訴。另提出證明書原本一份、金門林業經營
    計畫書節錄、農會會員證、蒜頭產銷班公約、蒜頭促銷清冊、蒜頭共同產銷班生
    產及待銷數量清冊、蒜頭共同經營班申請各項補助名冊、金門東北部區域位置圖
    、射擊公告影本各一份、剪報資料二份、照片八幀為證，並聲請履勘系爭土地及
    傳訊林務所人員、吳天成、吳文籐、吳清榮、吳宗派、吳文德、吳和昇到庭作證
    。
參、本院依職權函請金門縣林務所提供系爭土地被編入林班地及實際植林等相關資料
    。
肆、得心證之理由：
一、原告主張系爭土地為未登記土地，被告於八十六年間依當時有效之安輔條例第十
    四條之一第二項規定，以其自五十年五月一日至六十年五月一日逾十年占有系爭
    土地，已符時效取得要件為由，向金門縣地政局聲請登記為所有人，於該局公告
    期間內中，原告隨即異議，調處後竟認應准被告所請，原告則於收受調處紀錄後
    十五日內依法起訴等情，業據原告提出福建省金門縣地政局公告、調處會議紀錄
    及調處結果通知書、土地複丈成果圖影本各一份等為證，且為被告所不爭執，自
    堪信為真實。
二、本院踐行集中審理主義，並與兩造協議整理爭點，本件程序與實體方面之爭執如
    下：
    就程序方面之爭點，在於：
    （一）、原告提起本件訴訟，是否具當事人適格或法律上之利益。
    （二）、原告於金門縣地政局受理被告申請公告期間內，所提異議是否符合法律
            程序。
    至實體方面之爭點，則在於被告是否符合安輔條例第十四條之一第二項之要件，
    此取決於下列爭點之判斷：
    （一）、被告占有系爭土地是否已符合時效取得所有權之要件。
    （二）、被告是否因軍事原因而喪失占有系爭土地。
三、本院之判斷：
（一）、程序方面：
    １、按民事訴訟上當事人適格與否，於形式上觀察即為已足，無須進入實體審查
        以為判斷，於本件訴訟中，形式上原告所為聲明既係以權利關係人自居，求
        為確認被告對系爭土地所有權登記請求權不存在，則不論實質上是否確為所
        有人或權利關係人，其仍具當事人適格；復按確認法律關係成立或不成立之
        訴，非原告有即受確認判決之法律上利益者，不得提起之，民事訴訟法第二
        百四十七條第一項定有明文。本條所謂即受確認判決之法律上利益，係指因
        法律關係之存否不明確，致原告在私法上之地位有受侵害之危險，而此項危
        險得以對於被告之確認判決除去之者而言（最高法院四十二年台上字第一○
        三一號判例參照）。被告雖抗辯系爭土地為未登記土地而非國有，原告自不
        得提起本訴。惟依土地法第五十七條規定，於辦理土地總登記後，如逾登記
        期限無人聲請登記之土地或經聲請而逾限未補繳證明文件者，其土地視為無
        主土地，由該管直轄市或縣（市）地政機關公告之，公告期滿，無人提出異
        議，即為國有土地之登記，今被告就未登記之系爭土地，申請登記為所有人
        ，如地政機關准其所請，系爭土地將來勢無從依前述土地法規定歸為國有，
        被告所為申請足致原告在私法上之地位有受侵害之危險，而此項危險得以對
        於被告之確認判決除去之，自有受確認判決之法律上利益，原告提起本件訴
        訟應屬有據。
    ２、按土地法第五十九條第二項規定之調處，係地政機關對於土地權利關係人，
        就其權利有爭執時所為之處理辦法，其性質與耕地三七五減租條例第二十六
        條所稱之調處不同，故當事人於土地權利有爭執時，縱未經地政機關之調處
        而逕行起訴，亦難謂其起訴為違法，最高法院五十二年台上字第一一二三號
        判例意旨可供參照。據此可知，土地法第五十九條雖規定土地權利關係人就
        他人以時效取得為由，申請登記為土地所有人時，得於地政機關受理公告期
        間內提出異議，繼而進行調處程序，如對調處結果不服，應於接到調處通知
        後十五日內向司法機關起訴，然即便當事人未依此規定而為，因土地法該條
        規定所拘束者僅係地政機關，於不服調處結果者未於收受通知十五日內起訴
        時，由地政機關逕依原調處結果辦理，權利關係人倘未經土地法規定之前述
        程序即行起訴，司法機關仍不得逕認其起訴為違法。是本件原告縱真如被告
        所質疑，未經土地法規定之合法異議程序，對原告所提本件訴訟應亦無何影
        響，本院自得予以審理。
（二）、實體方面：
    １、按安輔條例適用地區之未登記土地，因軍事原因喪失占有者，原土地所有人
        或合於民法規定時效完成取得請求登記所有權之人或其繼承人，得檢具權利
        證明文件或經土地四鄰證明，申請為土地所有權之登記，安輔條例第十四條
        之一第二項定有明文，是以欲依該條項申請登記為土地所有人，須其占有未
        登記土地之情形已符合時效取得要件，且其後復因軍事原因喪失占有，始有
        據此以為主張之可能。次按以所有之意思，十年間和平繼續占有他人未登記
        之不動產，而其占有之始為善意並無過失者，得請求登記為所有人，民法第
        七百七十條定有明文。是因時效取得不動產所有權，須具備以所有之意思，
        善意「占有」他人未登記之不動產繼續達十年以上，且於得為登記時仍應繼
        續占有之事實，始符合得為時效取得登記所有權之要件。若不具有此等主觀
        、客觀之要件，難認得為時效取得。又按「當事人主張有利於己之事實者，
        就其事實有舉證之責任」，民事訴訟法第二百七十七條前段定有明文。而消
        極確認之訴，應由被告負立證責任，如被告就其有利於己之主張不能舉證，
        或所提出之證據不足採用，則原告之訴即應認為有理由，無庸另行舉證，最
        高法院十九年上字第三八五號判例意旨參照。據此以觀，被告如欲申請登記
        為系爭土地之所有人，除須具備時效取得所有權之要件外，其占有亦須因軍
        事原因而喪失，而被告是否曾繼續占有系爭土地十年以上，其占有之喪失是
        否係基於軍事原因二事，亦皆應由被告負舉證責任，如被告未能就此舉證以
        實其說，則應認原告之訴為有理由。
    ２、被告雖聲請傳訊其四鄰作證，經本院傳訊證人吳天成、吳文籐與吳清榮到庭
        ，並問以被告占有系爭土地之時間為何，證人吳天成稱以被告係於五十年間
        至六十年間占有系爭土地，於六十年之後則不記得了，證人吳文籐則證稱前
        於三十年左右時係由被告之父母親占有使用系爭土地，其後才由被告耕作，
        而證人吳清榮更表示三十七、八年時，被告之父親即在系爭土地上耕作，至
        五十年間亦然，被告只是幫忙他父親種，至被告何時開始親自耕種已記不清
        楚等語；至就何時因軍事原因致被告喪失系爭土地占有此點上，證人吳天成
        表示當時因為軍方火砲射擊，故被告有停止使用系爭土地一陣子，後等到軍
        方准許，被告才又回去，證人吳文籐則稱五十五年至六十五年間砲兵在那裡
        射擊，被告到六十五年之後則在系爭土地上一直耕作，證人吳清榮另證以軍
        方大約在六十年左右前來系爭土地設陣地，如果在射擊火砲，被告就不會去
        該地等語。經查，證人等雖皆表示被告有占有系爭土地之事實，先不論其等
        或因年代久遠，致印象稀薄，而在時間證述上多所出入，由證人吳文籐與吳
        清榮之證述內容以觀，系爭土地前係由被告父親所占有，證人吳清榮更表示
        至五十年時被告仍未親自占有系爭土地，系爭土地既於五十年時仍由被告之
        父親使用耕作，被告僅從旁協助，自無可能更以自己所有之意思以為占有。
        被告前所申請其開始於五十年五月一日以至六十年五月一日，逾十年以所有
        意思占有系爭土地，後被告雖另請求變更其自七十年一月一日至九十年一月
        一日仍繼續占有之事實陳述，而證人等就此雖證稱其後軍方准許被告使用後
        ，被告即一直占有系爭土地，惟亦僅證人吳文籐表示曾表示被告重新占有系
        爭土地之時點為六十五年，被告復另提出其加入農會及蒜頭產銷班之九十二
        、三年度相關資料，然此亦無法證明被告於七十年至九十年間之繼續占有事
        實。綜上，被告所辯是否為真實有所疑。
    ３、另據原告所提金門防衛司令部九十三年七月二十七日永工字第○九三○○○
        七三二二號函所示，於五十六年六月起雖該部陸續將金門縣金沙鎮○○段之
        部分土地陸續列入東店陣地管理使用，惟未曾列管系爭土地。證人等雖證以
        曾因火砲射擊管制使被告無法繼續占有系爭土地，惟證人吳清榮亦陳稱當時
        如果在射擊火砲，被告就不會去系爭土地，則觀其證詞，被告是否真曾因火
        砲射擊而喪失占有，抑或只是於射擊管制期間短暫無法使用系爭土地實難判
        斷，又系爭土地既未曾列管為東店陣地，其時究係因何因素致被告無法使用
        該地亦有疑問，被告雖再提出近期於九十三年七月二十七日在東店陣地所進
        行之火砲試射公告及剪報資料，然亦無法據此推知當時被告喪失占有之原因
        究竟為何，縱真如被告所辯，於火砲射擊時系爭土地將受管制而無法使用，
        惟此情形為時應不至過長，要無造成被告喪失占有之可能，被告所辯因軍事
        原因喪失系爭土地占有之說應不可信。另依前述函示所附東店陣地土地清冊
        報表，內載於七十年前，除五十六年六月外，僅於五十九年三月曾分別列管
        相關土地，是倘真如被告所述，系爭土地曾遭列管，其至遲於五十九年三月
        時即被納入東店陣地，如此被告何能繼續占有系爭土地至六十年五月一日，
        據此更證被告抗辯之前揭占有期間並無足採。
    ４、另據本院依職權函請金門縣林務所提供系爭土地列入林班及植林相關資料，
        該所回以九十三年十月二十八日林經字第○九三○○○二七九三號函稱：系
        爭土地位於第一林班第十一、第十一之一及第七十小班內，於五十五年即開
        始造植，並於民國七十三年實施林相更新，進行林下造林，樹種及數量則如
        所附森林調查簿清冊之記載，而依所附林班圖顯示，系爭土地非僅編列於林
        班地，以螢光筆繪製之植林線亦有通過系爭土地之情形，可知系爭土地應確
        被納入植林範圍無疑，再以該所表示於七十三年曾於系爭土地續為林相更新
        ，進行林下造林，依七十九年編訂之金門森林經營計畫書顯示系爭土地有林
        木存在，系爭土地早於五十五年間植林此節應可認定。被告雖辯以該函說明
        第二點所載之第五林班根本不在系爭土地之上，然觀諸前述森林調查簿清冊
        與林班圖所示，仍可認定系爭土地確係位於第一林班內無疑，該函說明第二
        點應屬誤寫，而不至影響上開函文之主要內容；被告另抗辯據前述森林經營
        計畫書第二頁所載，金門係於六十年九月間始進行植林，然此至多僅屬概述
        性質，於個別土地上究係何時，以何樹種進行植林動作，自仍應以前述之特
        定森林調查簿清冊所載為可採，被告此項抗辯亦難憑信。至本院於九十三年
        六月二日至系爭土地履勘時雖未見林務植栽，惟林木本會因造林時間久遠，
        及環境因素而有變遷，如天然災害、老化等原因造成林木消失，此亦經前開
        林務所回函說明甚詳，惟無論被告係以最初之五十年至六十年，或是其後變
        更之七十年至九十年繼續占有為陳述，皆與前述系爭土地早於五十五年即開
        始植林，繼則於七十三年實施林相更新，進行林下造林之事實有於時間上相
        互衝突之處，更徵被告是否繼續占有系爭土地已達十年此點之可疑，實難認
        其所辯確屬可採。
伍、綜上所述，原告主張被告並未自五十年五月一日年至六十年五月一日間，占有系
    爭土地耕作，其無從依安輔條例第十四條之一第二項及民法時效取得規定，申請
    登記為系爭土地所有人，請求確認被告該登記請求權不存在等情，其主張應屬足
    採，被告則未就繼續占有系爭土地之事實部分舉證以實，依前開說明，原告之訴
    為有理由，應予准許。至系爭土地之面積為二千二百八十四點二一平方公尺，此
    有本院至現場履勘後，委請金門縣地政局繪製之土地複丈成果圖一份可供參酌，
    原告起訴狀上就系爭土地面積載為二千八百八十四點二一平方公尺應屬有誤，附
    此說明。
陸、本件事證已臻明確，兩造其餘攻擊防禦方法及舉證，經審酌結果，核予判決結果
    無影響，爰不一一論述，併此敘明。
據上論結，本件原告之訴為有理由，依民事訴訟法第七十八條，判決如主文。
中      華      民      國    九十三    年     十一     月    二十三    日
                                福建金門地方法院民事庭
                                    法  官  盧軍傑
右正本證明與原本無異。
如不服本判決應於收受送達翌日起二十日內向本院提出上訴狀。
                                      書記官  許永溪
中　　　華　　　民　　　國　　九十三　　年　　 十一 　　月　　二十四　　日
